---
title: "Compte rendu TP3 - Tests Statistiques"
author: "Laroussi Labid Bachri, M1 BBS"
date: "`r format(Sys.Date(), '%d-%m-%Y')`"
output: 
   html_document: 
      toc: TRUE
editor_options: 
  chunk_output_type: console
---

# Tests de Chi2

## Tests de Chi2 de conformité 

```{r Test_de_Chi2_de_conformité}
freq_exp = c(1/4,1/2,1/4) # fréquences relatives théoriques F2 $

freq_obs = c(22,53,25) # fréquences observées écrits sous forme réelle. 

chisq.test(freq_obs, p=freq_exp) ## Valeur de la stat de Chi2 , degré de liberté est la p-value. 

```
Question : les proportions observées sont-elles conformes aux proportions mendéliennes? 

H0 les données observées sont conformes aux données théoriques. 
- L'hypothese nulle de ce test est que les frequences observées et les fréquences théoriques sont differentes. 
- La valeur de p-value est de 0.7634 qui est bien supérieure a seuil alpha 0.05 donc on ne rejette pas H0. 
P value: probabilité de rejetter H0 a tort. Risque alpha. 


**Conclusion : Les frequences observées sont conformes a la Loi de Mendel ( fréquences attendues)**

## Tests de Chi2 d'indépendance

Notre exemple : la résistance ou sensibilité à un pathogène est-elle indépendante de l'écotype d'Arabidopsis thaliana ? Autrement dit y a-t-il indépendance entre phénotype et écotype ?

```{r Test_Chi2_d'independance}
#Tableau de contingence 
mat = matrix( c( 15,5,3,0,19,16), nrow=2 ,ncol=3, byrow = T, dimnames = list(c("R","S"), c("Col","Ws","Can")))
mat

chisq.test(mat, correct = F)

```


# Tests paramétriques d'adéquation et tests d'homogénéité (sur une variable quantitative)

A compléter

# Test non paramétriques d'homogénéité (sur une variable quantitative)

A compléter

