---
title: "Compte rendu TP2 - Régression linéaire, probabilités, intervalle de confiance"
author: "Laroussi Labid Bachri, M1 BBS"
date: "`r format(Sys.Date(), '%d-%m-%Y')`"
output:
  html_document:
    toc: TRUE
    theme: 'flatly' 
  pdf_document:
    toc: TRUE
editor_options: 
  chunk_output_type: console
params:
  data_bacterias: "genomes"
  fichier_bacteries: "/Users/bachri/Documents/M1_BBS/S7/tdb/tp_tdb/bacterial_genomes.txt"
  separateur_bacterias: "\t"
  
  data_sequoia: "sequoia"
  fichier_sequoia: "/Users/bachri/Documents/M1_BBS/S7/tdb/tp_tdb/sequoia.txt"
  separateur_sequoia: "\n"
  
  data_tomate: "tomates"
  fichier_tomates: "/Users/bachri/Documents/M1_BBS/S7/tdb/tp_tdb/tomates_cerises.txt"
---

# Régression linéaire

Nous allons découvrir sur la regression linéaire en travaillant sur le génome d'une bacterie. 

```{r}
genomes = read.table(params$fichier_bacteries , params$separateur_bacterias , header = TRUE)

attach(genomes)

names(genomes)

Genome_size

ORF_number

which(ORF_number<4000)

plot(Genome_size , ORF_number , pch=16)
```

L'unité de mesure est de l'ordre des milions de paires de bases. 

## On peut calculer la relation entre ces 2 variables mais aussi le coefficient de Pearson. 
```{r}
cov(Genome_size , ORF_number)

round(cor(Genome_size , ORF_number),2)
```

On observe une valeur de covariance de 4005883 et un coefficient de correlation de Pearson de 0.96. On a une correlation positive. 

## on va creer une fonction 

# Calculs de probabilité

A compléter

# Estimer un intervalle de confiance (IC) d'un paramètre populationnel (µ, p,...) à partir d'un échantillon

A compléter

